臺灣高等法院臺南分院刑事判決　　　 96年度上重訴字第351號
上　訴　人　臺灣臺南地方法院檢察署檢察官
上　訴　人
即　被　告　甲○○
　　　　　　　　　　現於臺灣臺南監獄臺南分監
選任辯護人　李文禎律師
　　　　　　黃如流律師
　　　　　　黃小舫律師
上　訴　人
即　被　告　乙○○
選任辯護人　賴鴻鳴律師
　　　　　　黃俊達律師
　　　　　　莊信泰律師
上列上訴人因被告殺人等案件，不服臺灣臺南地方法院95年度重
訴字第24號中華民國96年2月27日第一審判決（起訴案號：臺灣
臺南地方法院檢察署95年度營偵字第857、978號；95年度偵字第
11921號)，提起上訴，本院判決如下：
    主  文
原判決撤銷。
甲○○未經許可，寄藏手槍，處有期徒刑伍年，併科罰金新臺幣
壹拾萬元，罰金如易服勞役，以新台幣壹仟元折算壹日，扣案之
捷克CZ廠75COMACT型制式手槍壹枝（含彈匣壹個，槍枝管制編號
：0000000000號）沒收。又共同殺人，處無期徒刑，褫奪公權終
身，扣案之捷克CZ廠75COMACT型制式手槍壹枝（含彈匣壹個，槍
枝管制編號：0000000000號）沒收。應執行無期徒刑，罰金新臺
幣壹拾萬元，罰金如易服勞役，以新台幣壹仟元折算壹日，褫奪
公權終身。扣案之捷克CZ廠75COMACT型制式手槍壹枝（含彈匣壹
個，槍枝管制編號：0000000000號）沒收。
乙○○共同殺人，處有期徒刑拾伍年，扣案之捷克CZ廠75COMACT
型制式手槍壹枝（含彈匣壹個，槍枝管制編號：0000000000號）
沒收。
    事  實
一、甲○○明知具有殺傷力之制式手槍、子彈為槍砲彈藥刀械管
    制條例第4條第1項第1款、第2款所管制之物品，非經中央主
    管機關許可，不得擅自持有、寄藏，竟於民國90年間某日，
    在雲林縣某處，收受綽號「阿德」之姓名、年籍不詳之成年
    男子，所交付之捷克CZ廠75COMACT型制式九MM半自動手槍1
    枝（含彈匣一個，槍枝管制編號：0000000000號，以下簡稱
    系爭手槍）及9MM制式子彈六顆（均具有殺傷力），竟基於
    寄藏制式槍彈之犯意，未經許可，而將前揭槍彈寄藏於臺南
    縣新營市太子宮342之9號住處1樓樓梯置物間。
二、甲○○、乙○○於92年間，各自在臺南縣新營市土庫里「昇
    達製藥廠」附近空地及臺南縣麻豆鎮某處，放置大型油桶經
    營地下（柴）油行。2人因屢遭不詳人士駕駛車輛竊得柴油
    ，損失慘重。甲○○為遏止上情，於92年12月中旬某日，向
    陳俊安借用車牌號碼Ｐ6─5591號之藍色廂型車（已改懸掛
    0992─ＫＢ號車牌，以下簡稱藍色廂型車），在「昇達製藥
    廠」附近之油桶旁徹夜守候，並將上開系爭手槍及子彈藏放
    於油桶後方，等待捕緝竊賊。迨於同年12月31日下午14時許
    ，張瑞麟駕駛車牌號碼ＫＣ─3460號之白色廂型車（以下簡
    稱白色廂型車）搭載丙○○，沿省道臺一線公路由北往南方
    向行駛，行經「昇達製藥廠」附近產業道路時，為騎乘機車
    之甲○○發覺，經甲○○告知前來探訪的乙○○已發現先前
    查看油桶之張瑞麟2人及白色廂型車行蹤，即由乙○○駕駛
    藍色廂型車，甲○○持上開槍、彈及全罩式安全帽上車乘坐
    於副駕駛座，由乙○○駕駛藍色廂型車，2人共同基於持有
    槍枝及子彈之犯意聯絡，而共同持有前述槍枝及子彈，並共
    同基於殺人之犯意聯絡自後追趕張瑞麟2人。嗣於同日下午
    14 時20分許，在臺一線公路內側車道南下290公里處（即臺
    南縣新營市路段之急水溪橋上），乙○○所駕駛之藍色廂型
    車與張瑞麟駕駛之白色廂型車兩車相距3、4百公尺之際，甲○○及乙○○雖明知對載人之行駛中車輛開槍射擊，有射中
    他人致死之高度危險，詎2人竟仍共同基於縱使造成張瑞麟
    、丙○○2人死亡仍不違反本意之殺人犯意聯絡，分由乙○○自右側超車，迨轉頭確認係張瑞麟等人後，即保持兩車併
    行且稍快之車速，以利甲○○開槍、瞄準及射擊，同時甲○○則自前座翻坐於左後側乘客座（即駕駛座後方座位），戴
    上全罩式安全帽並打開車窗，持上膛子彈之系爭手槍，朝白
    色廂型車張瑞麟、丙○○所坐前座射擊，共射擊3槍，丙○○因發覺有異，立即後仰躲避始免受害，致其中2槍射中坐
    於駕駛座之張瑞麟（1槍擊中右胸乳頭內側2公分處，貫穿心
    臟，由左胸第六、第七肋骨間穿出，射入駕駛座側車門門板
    內；另一槍擊中後腋下處，貫穿肺臟、肝臟，彈頭停留於第
    十胸椎與肋骨相接處），造成張瑞麟受有多發性槍傷，肝、
    肺及心臟貫穿傷，致出血性休克當場死亡。乙○○見甲○○
    完成射擊後，旋即駕車加速逃逸，將該車輛停置於臺南市○○路某處後，要求不知情的友人陳俊安、黃秋順等人搭載其
    等返家。而丙○○見張瑞麟已中槍身亡，為免再遭持槍射擊
    之人追殺，即駕駛白色廂型車迴轉，將該車停放於臺南縣新
    營市○○街5之1號並報警後自行離去，經警到場查緝蒐證，
    扣得彈殼1顆、彈頭2顆，另自張瑞麟身上取得彈頭一顆（如
    附表編號3、4所示）。嗣於95年6月20日上午7時30分許，為
    警循線在臺南縣麻豆鎮○○路43號之93乙○○住處，將乙○○拘提到案；同日上午8時24分許，在臺南縣新營市太子宮
    342 之9號甲○○住處，將甲○○拘提到案，並於同月29日
    下午3時30分許，在甲○○上址住處四樓，扣得系爭手槍一
    枝及制式子彈三顆（如附表編號1、2所示，子彈於鑑定時均
    經試射用畢，已無殺傷力），而查知上情。
三、案經臺南縣警察局新營分局報告及臺南地方法院檢察署檢察
    官自動檢舉偵查起訴。
    理  由
壹、證據能力部分：
    本件證人丙○○、被告甲○○及乙○○相互間於警局中之證
    述，雖係被告以外之人於審判外之陳述；內政部警政署刑事
    警察局93年2月10日刑鑑字第0930000334號槍彈鑑定書、95
    年7月19日刑鑑字第0950097014號槍彈鑑定書、95年8月21日
    刑鑑字第0950119069號函，雖係公務人員因個案而出具之書
    面陳述，惟被告2人及辯護人於準備程序及審理中時均明示
    同意將上列事項採為證據，本院審酌該等陳述作成時之情況
    ，尚屬適當，依刑事訴訟法第159條之5第1項之規定，自得
    採為本案認定犯罪事實之證據，合先敘明。
貳、實體部分
一、甲○○寄藏槍枝及子彈部分：
(一)上開寄藏槍、彈之事實，業據被告甲○○於警詢及偵、審中
    自白不諱，並有如附表所示之系爭制式手槍1枝（含彈匣一
    個，槍枝管制編號：0000000000號）、制式子彈3顆（鑑驗
    時均經試射用畢，已無殺傷力）、彈頭3顆及彈殼1個扣案可
    佐及照片9幀附卷可參。又扣案之槍彈，經送請內政部警政
    署刑事警察局鑑定，認「扣案之（已擊發）彈頭三顆，均係
    已擊發之口徑九MM銅包衣彈頭，其中除編號一來復線特徵紋
    痕遭磨滅無法比對外，餘編號二、三彈頭來復線特徵紋痕相
    吻合，係同一槍枝所擊發」、「送驗之系爭手槍 (槍枝管制
    編號：0000000000號)，係制式半自動手槍，機械性能良好
    ，可擊發同口徑即9MM式子彈，具殺傷力；子彈3顆經試射後
    ，均係口徑九MM之制式子彈，具殺傷力」，有該局93年2月
    10 日刑鑑字第0930000334號、95年7月19日刑鑑字第09500
    97014號槍彈鑑定書各1紙附卷可憑（警卷第130至137頁、偵
    查卷(三)第64至67頁）。
(二)又本件在案發現場扣案之如附表編號3之3顆彈頭，係採集自
    白色廂型車上及被害人張瑞麟體內，其擊發後之力道，足以
    貫穿車體左前門鋼板，或射進被害人張瑞麟體內造成其死亡
    結果，有現場照片16幀及法醫研究所鑑定書一份在卷可按，
    顯可穿入人體皮膚內層造成殺傷毀損結果。故該等已擊發之
    3 顆子彈，與嗣後送請鑑識之系爭手槍及制式子彈3顆，應
    認均具殺傷力而屬槍砲彈藥刀械管制條例所稱之槍彈無誤。
    被告甲○○上開任意性之自白與事實相符，堪予採信。從而
    ，被告甲○○寄藏槍、彈之犯行，洵堪認定，應依法論科。
二、甲○○、乙○○共同殺人部分：
(一)訊據被告甲○○固供承有開槍射擊造成被害人張瑞麟死亡之
    事實，惟矢口否認有殺害被害人張瑞麟、丙○○之意思，辯
    稱：伊開槍之目的在於威嚇車上之人，孰知射擊技術不佳，
    且因車輛行駛間瞄準不易，始誤擊被害人張瑞麟而致生死亡
    之結果云云。然查：
  1.被告甲○○持系爭手槍射擊造成被害人張瑞麟死亡之事實，
    業據該被告於警詢及偵、審中坦白承認，核與同案被告乙○○於原審之證述情節大致相符，且有上開槍、彈扣案可證，
    復有被害人張瑞麟相驗屍體證明書、法務部法醫研究所（解
    剖）鑑定書、檢察官相驗筆錄各一份及現場照片14幀在卷可
    按。又前揭送驗之槍枝與送鑑「張瑞麟遭槍擊案」彈殼一顆
    之彈底特徵紋痕及彈頭2顆之來復線特徵紋痕相吻合，認係
    由該把經由被告甲○○引導司法警察起出之系爭手槍所擊發
    ，有內政部警政署刑事警察局95年8月21日刑鑑字第0950119
    069號函在卷可按，是被告甲○○自白持槍射擊造成被害人
    張瑞麟死亡結果與事實相符，堪信為真實。
  2.被告甲○○自承因先前被竊柴油，損失慘重，當日與白色廂
    型車會車後，隨即搭乘由同案被告乙○○駕駛之藍色廂型車
    追趕於後，於相距約三、四百公尺處，從副駕駛座翻坐於左
    後側乘客座，戴上全罩式安全帽，打開車窗持上膛之手槍向
    白色廂型車射擊2、3發等情，核與證人丙○○證述被害人張
    瑞麟所駕駛之白色廂型車於開往省公路前曾繞至一產業道路
    ，以及藍色廂型車左後側座位之人頭戴安全帽並開了三槍等
    語大致相符（見原審卷第115 頁至第116頁），是被告甲○○此部分之供述，亦堪採信。
  3.被告甲○○既供陳因被竊油而對被害人張瑞麟等人引發不滿
    （見原審卷第85頁），可知其因屢遭竊油而有下手殺人之動
    機。又被告甲○○持槍射擊白色廂型車之行為，雖可達所辯
    恫嚇車內乘客之目的，然其於搖下車窗後，並未喝令被害人
    張瑞麟、丙○○2人停車或指示同案被告乙○○阻擋該車去
    路（見證人丙○○之證詞，原審卷第114頁），反而立即持
    上膛手槍，於每次射擊間隔不超過2、3秒之短暫時間內，接
    續朝有人乘坐（即被害人張瑞麟及證人丙○○）之白色廂型
    車前座位置射擊3發子彈，而未朝駕駛座後側車身或輪胎射
    擊業據證人丙○○證述綦詳（原審卷第117頁），依其開槍
    之動機及射擊之次數、所用時間及射擊方向等客觀情形而為
    觀察，被告甲○○射擊之舉動已難認僅欲恫嚇被害人2人，
    故被告甲○○前揭辯解，核係飾卸之詞，不足採信。
  4.又證人丙○○於原審另供述發現後開槍後就自然往後躺，衡
    情證人即無從得知被告甲○○開槍之方向，從而證人丙○○
    雖另證述被告甲○○開槍射擊之方向分別從證人之三點鐘、
    二點鐘及一點鐘方向，此一證述部分固無足採，然證人同時
    證稱聽到三聲槍聲，且揆諸前揭說明，證人之前揭證述關於
    被告甲○○射擊之方向均係向車輛前座，射擊之次數為3次
    、及3次射擊間隔之時間，堪予認定，附此敘明。
(二)訊之被告乙○○對事發時，由伊駕駛藍色廂型車乙節並不爭
    執，核與證人即同案被告甲○○於原審審理時證述內容相符
    。然矢口否認有共同殺害被害人張瑞麟、丙○○2人之情事
    ，並以：當日駕駛藍色廂型車係要回麻豆住處，對於同案被
    告甲○○持槍、彈及安全帽上車，以及打算持槍射擊被害人
    等，事前全然不知情．伊並未轉頭去看開車的人的長相云云
    置辯。惟查：
  1.證人甲○○復於偵查中證述：伊上車前，乙○○有看見伊持
    手槍，且在追趕白色廂型車之過程，伊在前座均執持手槍等
    語（見偵一卷第132頁）。並證述被告乙○○知悉其持槍後
    仍追趕被害人張瑞麟駕駛之白色廂型車，並於其開槍射擊前
    後駕車追趕且保持併排或超前之事實（見偵一卷第131頁）
    ，經查被告2人自承交情已逾十載，雖同為地下油行業者，
    因各自買賣，彼此並無恩怨仇恨且情誼深厚等情（見原審卷
    第77頁、第150頁），況被告乙○○於警局中陳稱同案被告
    甲○○曾承諾願意扛下全責，不會牽連至伊等語（見警二卷
    第41頁），堪信證人即同案被告甲○○應無刻意設詞陷害被
    告乙○○之風險，其證詞堪予採信。
  2.被告乙○○於原審先後供稱：本來追丟被害人駕駛之車輛，
    後來被害人開到大馬路才又被伊等遇見．．．伊超車的目的
    是為了「看一下偷油的人的長相」等語（見聲羈卷第7頁、
    原審卷第149頁），核與證人丙○○於偵審中證述曾見被告
    乙○○轉頭確認駕駛者為何人，並且保持兩車併行或稍快之
    車速等語相符（見偵一卷第130頁、偵二卷第122頁；原審卷
    第118頁）。如此被告乙○○駕車於臺一線省道時，顯有「
    追趕」白色廂型車並以「併排駕駛」等方式確認駕駛者面貌
    之事實。其辯稱當日係駕車返回住處云云，應係臨訟編纂之
    詞，難憑採信。又被告乙○○另辯稱：當時伊駕駛藍色廂型
    車於臺一線省道上，卻對同案被告甲○○自副駕駛座翻坐於
    左後側座位過程未予聞問，且不曾轉頭或利用車內後視鏡查
    看檢視，亦未發言阻止或詢問甲○○此舉之目的云云（見原
    審卷第148、151頁），核與常情相違，同無足取。
  3.再者，證人丙○○於原審中證述，當時乙○○於其右側駕駛
    時之車速約5、60公里，被告乙○○先將臉整個轉向，斜瞄
    看清在其身旁之被害人張瑞麟後，保持兩車相距約1公尺半
    ，刻意維持等速或稍快車速之舉動，前後至少三秒鐘以上之
    久等語（見原審卷第118頁）。核與同案被告甲○○證述前
    後三槍射擊所用之時間約略相符（見原審卷第86、87 頁）
    ，堪予採信。參以被告乙○○在聽聞共同被告甲○○第一次
    槍響後，僅略為停頓而無立即煞車或偏離行進方向往路邊靠
    駛之行為，反而自開槍前以至射擊結束，或維持併行且逐漸
    超越白色廂型車之狀態，此經同案被告甲○○及證人丙○○
    證述在卷（見原審卷第86頁至第88頁、第115頁至第119頁）
    。被告乙○○於省道上自右（外）側超越前車之方式，核與
    一般駕駛者通常自左（內）側超車習慣相左。觀諸其駕駛情
    形，顯有刻意保持車速與距離，使翻坐於左後側之同案被告
    甲○○順利查看駕駛人係何人，並方便於甲○○持預藏手槍
    瞄準射擊被害人張瑞麟。
  4.雖被告乙○○又辯稱：乙○○於聽聞第一聲槍聲後曾停頓一
    下，隨即加速駛離，足見並無共犯殺人犯意云云。然被告乙○○之停頓動作，經同案被告甲○○證述僅係放開油門，停
    止加油之舉動，而非踏踩煞車停止與白色廂型車併駛前行（
    見原審卷第87頁）。況被告乙○○稍事停頓後，並無將車駛
    離白色廂型車之動作，反而繼續保持行進路線及車速，使同
    案被告甲○○得以由不同角度再射擊二發子彈，顯見上述「
    停頓一下」之舉動，不足憑以遽認被告乙○○並無殺人之犯
    意。綜上各節，被告乙○○之辯解，均與事實有間，而與
    常情相違，不足採信；
(三)
  1.綜上調查結果，並參酌各項證據以觀，衡諸常情，一般人皆
    知槍彈之危險性，若持槍射擊有人乘坐之車輛，極有可能造
    成車內之人中槍死亡之事實，被告2人為成年人，對此理當
    有所認識。且倘僅係為了攔阻對方或驚嚇對方，亦僅以對空
    鳴槍為已足，實無3發子彈均朝向車內之人射擊之理，由此
    足認開槍之犯意確為殺人之犯意無訛。然而，被告甲○○竟
    仍持槍繼續射擊2發，被告乙○○並於被告甲○○持槍射擊
    過程中持續保持車速以利被告甲○○近距離射擊及瞄準，顯
    見兩人對於縱使造成有人死亡之結果，均不違反本意，且二
    人之間係以由被告甲○○開槍射擊，並由被告乙○○駕駛車
    輛持續接近並保持與被害人座車之距離，以達成有人中槍之
    結果，足認被告乙○○及甲○○確係基於共同之殺人犯意聯
    絡，由被告甲○○開槍，並由被告乙○○駕駛追趕，二人之
    間顯然具有殺人之犯意聯絡及行為分擔至明。即二人係基於
    殺人之故意朝向（車輛前方駕駛座及副駕駛座）接續射擊三
    發子彈至明。
  2.按共同實施犯罪行為之人，在合同意思範圍以內，各自分擔
    犯罪行為之一部，相互利用他人之行為，以達其犯罪之目的
    者，即應對於全部所發生之結果，共同負責；易言之，共同
    正犯不限於事前有協議，即僅於行為當時有共同犯意之聯絡
    者，亦屬之；從而，意思之聯絡並不限於事前有所謀議，即
    僅於行為當時有共同犯意之聯絡者，仍屬之；且其表示之方
    法，亦不以明示通謀為必要，即相互間有默示之合致，亦無
    不可以觀（最高法院28年度上字第3110號、30年度上字第08
    70號及73年度台上字第2364號判例參照）；如前述被告乙○○其明知同案被告甲○○帶槍上車，進而駕車追趕白色廂型
    車，且刻意由外（右）側保持併排行駛並逐漸超越該車之狀
    態，以利同案被告甲○○先後以不同角度射擊3發子彈，被
    告乙○○顯係與同案被告甲○○共同基於殺人之犯意，而分
    擔開槍射擊前「駕車追趕」及「保持車速、車距」等駕駛行
    為，以利甲○○開槍下手行兇等情參互以觀；可知被告乙○○與被告甲○○間，確具有共同正犯之關係，殆無疑義。被
    告乙○○辯稱全然不知同案被告甲○○殺人之預謀云云，顯
    屬卸責之詞，亦無可採。
  3.雖同案被告甲○○於警詢、偵查另供述：「張瑞麟遭槍擊致
    死是我本人所犯…」、「沒有（事先共謀），只是臨時起意
    ，…他事先不知情，是我開完槍後他才知道，事發前我沒有
    告訴他我有帶槍」（見警卷第15頁、偵查卷第144頁）云云
    ，經核與前揭認定之事實相違，且如前述被告乙○○於警局
    中陳稱同案被告甲○○曾承諾願意扛下全責，不會牽連至伊
    ，益徵被告甲○○前揭供述顯係迴護被告乙○○之詞，不足
    為被告乙○○有利之證明，附此敘明。
參、論罪科刑方面：
一、
(一)按行為後法律雖有修正，但其內容僅係形式上做文字之修正
    ，或僅係將法理明文化，或僅係易動法條項次時，因未涉及
    犯罪構成要件或處罰內容之變更，自非屬法律之變更，而無
    依刑法第2條第1項之規定予以比較新舊法之必要，惟修正後
    之內容如客觀上已涉及犯罪構成要件或處罰內容等實質上變
    更時，即屬法律之變更，而應依刑法第2條第1項之規定比較
    新舊法。至比較結果，如修正後之內容，依行為人所犯個案
    具體主觀上比較結果，認並無有利之情形時，依刑法第2條
    第1項前段之規定，即應適用舊法即行為時法，如有利於行
    為人時，則應依刑法第2條第1項後段之規定，適用新法即裁
    判時法，足見應否適用刑法第2條第1項之規定比較新舊法，
    應取決於修正後法條之實質內容，於客觀上是否已有變更為
    依據，而非取決於是否有利於行為人，至於究竟應適用行為
    時法或裁判時法，始應就行為人所犯個案做具體主觀上之比
    較以判斷新法是否有利於行為人，如新法有利於行為人，則
    應適用新法即裁判時法，如新法並無有利於行為人之情形時
    ，則應適用舊法即行為時法。
(二)查刑法第28條、第33條第5款、第55條等條文已於94年2月2
    日修正公布，其中 (一)第28條已由原先之「二人以上共同
    實施犯罪之行為者，皆為正犯。」之規定，修正為「二人以
    上共同實行犯罪之行為者，皆為正犯。」。(二)第33條第5
    款由「罰金：一元以上」修正為「罰金新台幣一千元以上，
    以百元計算之」，足見修正後法定刑罰金刑最低刑度部分，
    亦已變更。(三)第55條已由原先之「一行為而觸犯數罪名，
    或犯一罪而其方法或結果之行為犯他罪名者，從一重處斷」
    之規定，修正為「一行為而觸犯數罪名，從一重處斷，但不
    得科以較輕罪名所定最輕本刑以下之刑」而將有關牽連犯規
    定予以刪除；並均自95 年7月1日起施行。是依上開規定，
    被告行為後刑法第28條、第33條第5款、第55條等條文之內
    容，於客觀上均已發生實質上之變更，揆諸前開說明，自應
    依新修正刑法第2條第1項之規定予以比較適用。茲審酌被告
    2人就殺人未遂行為及被告乙○○持有槍彈之行為不論新舊
    法均屬共同正犯；至牽連犯之規定，則因被告乙○○所犯未
    經許可持有制式手槍罪及殺人未遂罪間，依後所述，具有牽
    連犯關係，如依新法施行前之舊法僅從一重處斷即可，如依
    新法則因牽連犯之規定業已刪除，所犯各罪應分論併罰；而
    修正後之刑法第33條第5款之規定則無異提高法定刑罰金刑
    之最低刑度；則綜合上情，比較新舊法結果，自以修正前刑
    法第28條、第33條第5款、第55條之規定有利於被告，依95
    年7月1日新施行之刑法第2條第1項前段之規定，自應適用行
    為時法即95年7月1日施行前之刑法第28條、第33條第5款、
    第55條之規定，併此敘明。
　(三)至被告甲○○經併科罰金應易服勞役部分，第42條第2項前
    段由原先規定：「易服勞役以一元以上三元以下折算一日。
    」，修正為第42條第3項前段規定：「易服勞役以新台幣一
    仟元、二仟元或三仟元折算一日。」；被告行為時之易服勞
    役折算標準，依修正前罰金罰鍰提高標準條例第2條前段規
    定，就其原定數額提高為100倍折算1日，最高應以銀元300
    元折算1日，即新台幣900元折算1日，惟修正施行後之易服
    勞役之折算標準，最低則為以新台幣1000元折算1日。則比
    較新舊法之結果，以新法較有利於被告，自應依修正後刑法
    第2條第1項但書規定，適用修正後刑法第42條第3項前段規
    定，併此敘明。
二、按未經許可，無故持有槍、彈罪，其持有之繼續，為行為之
    繼續，至持有行為終了時，均論為一罪，不得割裂（最高法
    院90年度臺上字第3270號裁判要旨參照）。又按寄藏與持有
    ，均係將物置於自己實力支配之下，僅寄藏必先有他人之持
    有行為，而後始為之受寄代藏而已，故寄藏之受人委託代為
    保管，其保管之本身，亦屬持有，是槍砲彈藥刀械管制條例
    第7條第4項、第12條第4項雖將「持有」與「寄藏」為分別
    之處罰規定，則單純之「持有」，固不包括「寄藏」，但「
    寄藏」之受人委託代為保管，其保管之本身所為之「持有」
    ，既係「寄藏」之當然結果，法律上自宜僅就「寄藏」行為
    為包括之評價，不應另就「持有」予以論罪（最高法院74
    年度臺上字第3400號判例意旨參照）。
三、查被告甲○○未經許可，受寄代藏前揭系爭手槍及制式子彈
    ，核係犯槍砲彈藥刀械管制條例第7條第4項之寄藏手槍罪及
    同法第12條第4項寄藏子彈罪（如前述不應另就「持有」予
    以論罪）。而被告乙○○未經許可，與甲○○共同（於車上
    ）持有前揭系爭手槍及制式子彈行為，則係犯槍砲彈藥刀械
    管制條例第7條第4項之未經許可持有制式手槍罪及同條例第
    12 條第4項之未經許可持有子彈罪。而被告甲○○、乙○○
    持槍射擊致被害人張瑞麟死亡，丙○○未受傷之部分，均另
    犯刑法第271條第1項、第2項之殺人既遂及殺人未遂罪（殺
    人部分雖有3次射擊行為但時間接續為事實上之ㄧ行為）。
四、被告甲○○、乙○○就前述殺人既、未遂罪部分，互有犯意
    聯絡及行為分擔，均應論以共同正犯。被告乙○○持有槍彈
    犯行與被告甲○○間，互有犯意聯絡及行為之分擔，為共同
    正犯。又被告甲○○以單一寄藏行為，同時觸犯上開寄藏手
    槍及子彈2罪名，是為想像競合犯，應依刑法第55條前段想
    像競合犯之規定，從一重之寄藏手槍罪處斷。又被告乙○○
    同時持有手槍及子彈部份，亦應依想像競合犯之規定，從一
    重之持有手槍罪處斷。被告甲○○、乙○○2人，以一開槍
    行為對於車上前座位置射擊，車上前座乘客共有2位，其中
    被害人張瑞麟死亡，另丙○○則未受傷之部分，則係一行為
    觸犯刑法第271條第1項之殺人罪及第2項之殺人未遂罪，是
    為想像競合犯，應依刑法第55條前段想像競合犯之規定，從
    一重之殺人罪處斷。
五、又被告乙○○所犯上述未經許可持有制式手槍罪及殺人罪之
    間，被告乙○○於持有槍彈之初即具意圖犯罪之犯意，並本
    於該犯意而攜帶槍枝以待時機，嗣因所駕駛之車輛已追及被
    害人之車輛，進而推由甲○○持槍殺人亦在其整體概括犯意
    ，是被告乙○○所犯上開2罪間，具有方法結果之牽連關係
    ，應依修正前第55條後段牽連犯之規定從一重之殺人既遂罪
    處斷。至於被告甲○○部分，則因其因受寄藏而持有槍彈之
    初，並無另犯他罪之意圖，是其所犯未經許可持有制式手槍
    罪及殺人罪，2罪犯意應屬個別，應分論併罰。
六、公訴意旨就(1)被告乙○○共同持槍部分雖未起訴，然此部分
    業經本院審理程序中踐行罪名告知，且如前述被告乙○○此
    部分未經許可持有制式槍彈罪與已起訴之殺人罪之間，有裁
    判上一罪關係，從而本院自得就被告未經許可持有制式槍彈
    部分予以審理，又(2)被告甲○○及被告乙○○以一開槍行為
    對車上乘客2人射擊應屬一開槍行為侵害2個人法益為想像競
    合關係，已如前述，是其中殺人未遂部分與已起訴之殺人既
    遂罪之間，有裁判上一罪關係，從而本院自得就未起訴部份
    即被告殺人未遂部分予以審理，均附此敘明。
肆、撤銷改判之理由
一、原判決以被告罪證明確，因予論罪科刑，固非無見。但查：
    (1)原判決就被告乙○○與甲○○共同於車上持有槍彈所涉犯
    之未經許可持有制式槍彈罪漏未審酌，已有未合。(2)被告甲○○及被告乙○○以一開槍行為對車上乘客2人射擊，應屬
    一行為觸犯2罪名為想像競合犯，原審就殺人未遂部分漏未
    論處，亦有未合。
二、被告甲○○上訴指摘原判決量刑過重，被告乙○○上訴否認
    犯罪云云，均非有理，又檢察官上訴認原判決量刑過輕，就
    被告甲○○部分為無理由，就被告乙○○部分則有理由（理
    由詳後述），且原判決亦有上開可議之處，自應由本院將原
    判決予以撤銷改判，期臻妥適。爰審酌被告甲○○及被告乙○○雖均前無犯罪紀錄素行良好（有臺灣高等法院被告全國
    前案紀錄表在卷可查），被告甲○○無視法律規定受寄代藏
    槍彈，對於社會秩序及安全造成一定程度之危害；其與同案
    被告乙○○發現可疑盜油者之後，不思以司法途徑解決，竟
    以最為暴烈之方法開槍射殺被害人以尋求報復，造成被害人
    張瑞麟及其家人永遠無法回復之損害及傷痛，惡性重大，迄
    今尚未與被害人家屬和解；惟念其2人乃因多次被竊油料受
    有鉅額損失而引發殺機，並非無端生尤，尚難認為有永久與
    社會隔離之必要；並參酌被告2人就殺人部分之分工與涉案
    程度，暨被告2人個別之犯後態度等一切情狀，分別量處如
    主文第2項、第3項所示之刑，被告甲○○並依刑法第37條第
    1項之規定，宣告褫奪公權終身。並就被告甲○○所科罰金
    部分，諭知易服勞役之折算標準；且就被告甲○○所宣告之
    自由刑部分，定其應執行刑為無期徒刑。
三、扣案如附表所示編號1之捷克CZ廠75COMACT型制式手槍1枝（
    含彈匣1個，槍枝管制編號：0000000000號）係違禁物，且
    係被告甲○○、乙○○共同實施殺人犯行所用之物，應依刑
    法第38條第1項第1款之規定，分別在被告等所犯之寄藏手槍
    與共同殺人主文項下宣告沒收。扣案如附表所示編號2之制
    式子顆3顆，因於鑑定時試射用畢，客觀上已不復成為具有
    殺傷力之子彈，並非違禁物，如附表編號3、4所示彈頭及彈
    殼部分亦因發射後，已不具殺傷力，而非屬違禁物，均不另
    為沒收之宣告，併此敘明。
伍、適用之法律
一、刑事訴訟法第369條第1項前段、第364條、第299條第1項前
    段。
二、槍砲彈藥刀械管制條例第7條第4項、第12條第4項。
三、修正後刑法第2條第1項前段、第11條前段、第42條第3項、
    第271條第1項、第2項、第37條第1項、第51條第4款、第38
    條第1項第1款、第55條前段、修正前刑法第28條、第55條後
    段。
本案經檢察官謝錫和到庭執行職務。
中　　華　　民　　國　　96　　年　　7 　　月　　6 　　日
                  刑事第四庭    審判長法　官 吳志誠
                                      法　官 陳珍如
                                      法　官 羅心芳
以上正本證明與原本無異。
如不服本判決，應於收受本判決後十日內向本院提出上訴書狀。
其未敘述上訴理由者並得於提起上訴後十日內向本院補提理由書
狀（均須按他造當事人之人數附繕本）「切勿逕送上級法院」。
　　　　　　　　　　　　　　　　　　　書記官 蔡振豐
中　　華　　民　　國　　96　　年　　7 　　月　　6 　　日
附錄本案論罪科刑法條：
槍砲彈藥刀械管制條例第7條第4項
未經許可，持有、寄藏或意圖販賣而陳列第 1 項所列槍砲、彈
藥者，處5年以上有期徒刑，併科新台幣1千萬元以下罰金。
槍砲彈藥刀械管制條例第12條第4項
未經許可，持有、寄藏或意圖販賣而陳列子彈者，處 5 年以下
有期徒刑，併科新台幣 300 萬元以下罰金。
中華民國刑法第271條第1項
（普通殺人罪）
殺人者，處死刑、無期徒刑或 10 年以上有期徒刑。
┌────────────────────────┐
│附表：（扣案物）                                │
├──┬───────────┬───┬─────┤
│編號│扣　押　物　名　稱    │數  量│備      註│
├──┼───────────┼───┼─────┤
│ 一 │捷克CZ廠75COMACT型制式│一支  │槍枝管制編│
│    │手槍                  │      │號：110215│
│    │                      │      │6092，含彈│
│    │                      │      │匣一個。  │
│    │                      │      │          │
├──┼───────────┼───┼─────┤
│二  │制式子彈              │3顆   │均經試射失│
│    │                      │      │其殺傷力  │
├──┼───────────┼───┼─────┤
│三  │彈頭                  │3顆   │          │
│    │                      │      │          │
├──┼───────────┼───┼─────┤
│四  │彈殼                  │1顆   │          │
│    │                      │      │          │
└──┴───────────┴───┴─────┘
